臺灣高等法院刑事判決
109年度上易字第927號
上  訴  人  
即  被  告  游世豪



上列上訴人因詐欺案件，不服臺灣基隆地方法院108年度易字第3
87號，中華民國109年2月25日第一審判決（起訴案號：臺灣基隆
地方檢察署108年度偵字第3706號），提起上訴，本院判決如下
：
    主  文
原判決撤銷。
游世豪幫助意圖為自己不法之所有，以詐術使人將本人之物交付
，處有期徒刑貳月，如易科罰金，以新臺幣壹仟元折算壹日。
    事  實
一、游世豪預見將自己申辦之行動電話門號卡提供他人使用，他
    人有可能以該門號作為實施詐欺取財等犯罪之工具，竟仍於
    不違背其本意之情形下，基於幫助詐欺取財之不確定故意，
    於民國107年7月16日至同年9月17日9時許之間某時，將其於
    同年7月16日向亞太電信申辦之0000000000號行動電話門號
    預付卡，以不詳代價及方式，交付予某不詳之人使用，以此
    方法幫助他人從事犯罪。上開不詳之人取得上開門號卡後，
    即提供予與其有詐欺犯意聯絡之詐欺集團成員作為犯罪工具
    ，意圖為自己不法之所有，於同年9月17日9時許，撥打電話
    予李維鍈，假冒李維鍈友人熊寶珍之名義向李維鍈詐稱欲借
    款云云，並告知日後均以上開門號作為聯絡電話，致李維鍈
    陷於錯誤，經與上開門號數次聯絡後，於同年9月17日10時5
    9分許，匯款新臺幣（下同）5萬元至徐怡婷（所犯幫助詐欺
    取財罪，業經臺灣高雄地方法院判處有期徒刑2月，緩刑3年
    確定）所開立之玉山銀行0000000000000號帳戶內。嗣因李
    維鍈察覺有異報警，經警循線查獲上情。
二、案經李維鍈訴由高雄市政府警察局新興分局移送臺灣高雄地
    方檢察署檢察官呈請臺灣高等檢察署檢察長令核臺灣基隆地
    方檢察署檢察官偵查起訴。 
    理  由
一、證據能力部分：
    本判決下列認定犯罪事實所憑被告以外之人於審判外所為之
    陳述（含書面供述），檢察官、被告於本院言詞辯論終結前
    均未聲明異議。本院審酌本案證據資料作成時之情況，核無
    違法取證或其他瑕疵，證據力亦無明顯過低之情形，且與待
    證事實具有關連性，認為以之作為證據為適當，依刑事訴訟
    法第159條之5規定，自均得作為證據。至非供述證據部分，
    檢察官、被告亦均不爭執證據能力，且均查無違反法定程序
    取得之情形，自亦有證據能力。
二、認定犯罪事實所憑之證據及理由：
    訊據被告固坦承有於107年7月16日向亞太電信申辦00000000
    00號行動電話門號預付卡之事實，惟矢口否認有何幫助詐欺
    取財犯行，辯稱：該門號卡是伊用300元辦來的，申辦後約1
    、2個月該門號卡就遺失了，伊把門號卡放在外婆家，外婆
    打掃的時候不小心丟掉，伊回去時就找不到。伊發現後有打
    電話給客服要掛失，但是因為伊忘記門號號碼，客服人員要
    伊去門市辦理，所以伊掛失沒有辦成功。伊沒有將門號卡交
    給他人云云。經查：
  ㈠上開0000000000號行動電話門號預付卡係被告於107年7月16
    日向亞太電信申辦之事實，業據被告供認在卷，並有通聯調
    閱查詢單、亞太電信股份有限公司108年8月27日函及所附4G
    行動預付卡申請書附卷可稽（警卷第87頁，偵字第3706號卷
    第27至29頁），此部分事實首堪認定。又告訴人李維鍈於上
    揭時間遭前述方式詐騙，並經告知日後均以上開門號作為聯
    絡電話，其與上開門號數次聯絡後，於107年9月17日10時59
    分許匯款5萬元至徐怡婷前開帳戶等情，業經告訴人李維鍈
    、證人熊寶珍於警詢時證述明確（警卷第48至50、57至60頁
    ），並有郵政跨行匯款申請書、遠傳電信通話明細、受信通
    聯紀錄報表、0000000000門號通聯紀錄、高雄市政府警察局
    林園分局中庄派出所受理詐騙帳戶通報警示簡便格式表、金
    融機構聯防機制通報單、徐怡婷前開帳戶之顧客基本資料與
    交易明細在卷可憑（警卷第65、69、74、99至102、138、14
    0、146至147頁），足證被告申辦之上開門號確遭詐騙集團
    使用作為詐取告訴人財物之工具得逞。
  ㈡被告雖以前揭情詞置辯，惟查，客戶如遺失亞太電信預付卡
    ，可至門市辦理補卡，補卡完畢後預付卡內餘額不變，另亞
    太電信提供之掛失服務分為掛失限話：無法發話，僅能受話
    、收簡訊，與掛失停話：無法收簡訊、發話及收話，而只要
    撥打亞太電信客服，經核對基本資料無誤，即可辦理任一種
    掛失等情，有亞太電信股份有限公司109年1月10日函及附件
    、原審法院電話紀錄表在卷可查（原審卷第47至51、53頁）
    。又亞太電信系統並查無上開門號之掛失紀錄乙情，亦 有
    亞太電信股份有限公司109年2月6日函存卷可考（原審卷第6
    7頁）。查被告先是於偵訊時供稱：（問：SIM卡遺失是否有
    掛失？）伊打電話去客服，客服說可以補發，伊問客服裡面
    還有多少錢，剩不到100元，伊想說算了就不要了，不要申
    請補發云云（偵字第3706號卷第23頁），嗣於本院審理時始
    謂：伊發現遺失後有打電話給客服要掛失，但是因為伊忘記
    門號號碼，客服人員要伊去門市辦理，所以伊掛失沒有辦成
    功云云（本院卷第54至55、73頁）。惟依被告於本院所述情
    節，其打電話給客服欲辦掛失時既已忘記門號號碼，豈可能
    有如其偵訊時所供「我問客服門號裡面還有多少錢，客服說
    剩不到100元」之事？是被告之辯詞相互矛盾，顯無可信性
    ，足見其辯稱上開門號卡係因故遺失，遺失後曾撥打亞太電
    信客服詢問云云，並非實在。 
  ㈢又衡情，行動電話門號卡屬細小物品，倘偶然遺落，除非刻
    意搜索尋找，否則多半遭踐踏損毀或誤為碎片垃圾而丟棄，
    其遺失掉落地面後，經拾獲又恰供作詐騙集團成員使用之機
    率甚低。更何況依被告於原審及本院所辯，其將門號卡放在
    外婆家房間桌上不見，並辯稱可能是外婆打掃房間時將之丟
    棄垃圾桶，於此情形，該門號卡更無可能遭他人拾獲進而供
    詐騙集團使用。再者，本件詐騙集團係將上開門號提供給被
    害人作為聯絡使用，如集團成員未與被告達成使用之合意，
    一旦被告向電信公司申請停話，詐騙集團可能漏接被害人來
    電而無法順利遂行詐騙行為，衡情詐騙集團要無可能冒此風
    險使用他人遺失之行動電話門號，從而，被告辯稱上開門號
    卡係遺失云云，顯不可信。而上開門號卡既係被告出於己意
    而申辦，申辦後又非遺失，足認被告係於107年7月16日申辦
    後，迄至同年9月17日9時許該門號遭作為詐騙工具前之某時
    ，將該門號卡以不詳代價，交付某不詳之人供詐騙集團使用
    。
  ㈣按刑法上之故意，可分為直接故意與不確定故意（間接故意
    ），所謂「不確定故意」，係指行為人對於構成犯罪之事實
    ，預見其發生而其發生並不違背其本意者，刑法第13條第2
    項定有明文。查行動電話門號為個人通訊之工具，申請開立
    門號並無任何特殊之限制，一般民眾皆可自由申請開辦，並
    得同時在不同電信公司申請多數門號使用，乃眾所週知之事
    實。依一般人之社會生活經驗，倘係合法使用，本可自行向
    電信公司開辦行動電話門號使用，而無向他人購買、租用或
    以其他方法取得門號之必要。苟見他人不以自己名義申辦行
    動電話門號，反而以迂迴方式取得行動電話門號使用，衡情
    應對於該門號是否合法使用乙節有所懷疑，是其應已預見容
    認對方可能將該門號用於從事詐欺聯繫行為，而不違反其本
    意，有幫助他人詐欺之不確定故意甚明。何況，被告於行為
    時已為年滿28歲之成年人，教育程度大學肄業，有其個人戶
    籍資料在卷可查（警卷第162頁），且非無工作、社會經驗
    之人，對前述社會情況絕非全無所悉。詎被告雖預見將所申
    辦之門號卡交付不詳人士後，可能落入詐騙集團掌握以之為
    詐騙工具，仍將上開門號卡交予不詳之人，復臨訟杜撰遺失
    情節，堪認其主觀上具有縱嗣後取得該門號卡之人以之作為
    詐騙聯絡工具，亦不違背其本意之幫助他人犯詐欺取財罪之
    不確定故意甚明。
  ㈤綜上所述，被告前揭所辯要不足取，事證明確，其犯行洵堪
    認定。
三、論罪及刑罰加重減輕之事由：
  ㈠按幫助犯之成立，主觀上行為人須有幫助故意，客觀上須有
    幫助行為，亦即需對於犯罪與正犯有共同之認識，而以幫助
    之意思，對於正犯資以助力，而未參與實施犯罪之行為者而
    言。查被告將其申辦之上開門號卡交付不詳之人，使該人及
    其同夥組成之詐欺集團提供予告訴人李維鍈作為聯繫之用，
    成為詐取告訴人財物之工具，予詐欺取財犯行助力，所實施
    者非屬詐欺取財之構成要件行為，且係基於幫助詐欺取財之
    不確定故意為之，是核被告所為，係犯刑法第30條第1 項前
    段、第339條第1項之幫助詐欺取財罪。
  ㈡被告係基於幫助之犯意而為詐欺取財構成要件以外之行為，
    為幫助犯，爰依刑法第30條第2項規定，依正犯之刑減輕之
    。
  ㈢查被告曾因酒後駕車之公共危險案件，經原審法院以104年度
    基交簡字第1026號判決判處有期徒刑2月確定，又因過失傷
    害案件，經原審法院以105年度交易字第132號判決判處有期
    徒刑3月確定，上開2罪嗣經原審法院以106年度聲字第203號
    裁定應執行有期徒刑4月確定，於106年4月11日易科罰金執
    行完畢執行完畢，此有本院被告前案紀錄表在卷可按，其於
    有期徒刑執行完畢後，5年以內故意再犯本件有期徒刑以上
    之罪，為刑法第47條第1項所稱累犯。徵諸「有關累犯加重
    本刑部分，不生違反憲法一行為不二罰原則之問題。惟其不
    分情節，基於累犯者有其特別惡性及對刑罰反應力薄弱等立
    法理由，一律加重最低本刑，於不符合刑法第59條所定要件
    之情形下，致生行為人所受之刑罰超過其所應負擔罪責之個
    案，其人身自由因此遭受過苛之侵害部分，對人民受憲法第
    8條保障之人身自由所為限制，不符憲法罪刑相當原則，牴
    觸憲法第23條比例原則。於此範圍內，有關機關應自本解釋
    公布之日起2年內，依本解釋意旨修正之。於修正前，為避
    免發生上述罪刑不相當之情形，法院就該個案應依本解釋意
    旨，裁量是否加重最低本刑」（108年2月22日公布之司法院
    釋字第775號解釋參照）。本院審酌被告前開構成累犯事由
    之案件係不能安全駕駛動力交通工具罪、過失傷害罪，與本
    案所犯幫助詐欺取財罪罪質不同，犯罪手段、動機亦屬有別
    ，難認其對於本案犯行具有累犯之特別惡性。參諸被告前開
    構成累犯之案件係以易科罰金方式結案，被告並未入監執行
    ，雖於5年內再犯本案，然不足以認其有對刑罰反應力薄弱
    之情。經審慎考量本案情節、被告之主觀惡性、危害程度，
    本院認於被告所犯幫助詐欺取財罪之法定刑度範圍內，審酌
    各項量刑事由後，已足以充分評價其所應負擔罪責，尚無加
    重法定最低本刑之必要，爰不加重其法定最低本刑，以符罪
    刑相當原則及比例原則，併予敘明。
四、撤銷改判之理由、科刑：
  ㈠原審審理結果，因認被告上開幫助詐欺取財之犯行事證明確
    ，而予論罪科刑，固非無見。惟查，被告雖為累犯，但經裁
    量後不予加重法定最低本刑，業如前述，原審依刑法第47條
    第1項規定加重其刑，尚有未洽。被告上訴否認犯幫助詐欺
    取財罪，雖無理由，惟原判決既有上開可議之處，仍屬無可
    維持，應由本院予以撤銷改判。
  ㈡爰以行為人之責任為基礎，審酌被告提供行動電話門號予不
    法詐欺集團份子作為與被害人聯繫之用，使不法詐欺集團份
    子得藉此隱匿真實身分，遂行詐欺取財犯行，造成被害人遭
    詐款項後偵查犯罪者之困難，危害社會治安，復參酌被告前
    述素行、教育程度為大學肄業，以及其犯罪動機、目的、手
    段、造成被害人受財產損害之程度，與其犯罪後態度等一切
    情狀，量處如主文第2項所示之刑，並諭知易科罰金之折算
    標準。
  ㈢按刑法第38條之1第1項規定：「犯罪所得，屬於犯罪行為人
    者，沒收之。但有特別規定者，依其規定。」，其採取義務
    沒收之立法理由略謂：「為避免被告因犯罪而坐享犯罪所得
    ，顯失公平正義，而無法預防犯罪，現行法第38條第1項第3
    款及第3項對屬於犯罪行為人之犯罪所得僅規定得沒收，難
    以遏阻犯罪誘因，而無法杜絕犯罪，亦與任何人都不得保有
    犯罪所得之原則有悖，爰參考貪腐公約及德國刑法第73條規
    定，將屬於犯罪人所有之犯罪所得，修正應沒收」。準此，
    「任何人都不得保有犯罪所得」為普世基本法律原則，犯罪
    所得之沒收、追徵，在於剝奪犯罪行為人之實際犯罪所得（
    原物或其替代價值利益），使其不能坐享犯罪之成果，以杜
    絕犯罪誘因，可謂對抗、防止財產犯罪之重要刑事措施，性
    質上屬類似不當得利之衡平措施，著重所受利得之剝奪。然
    而，苟無犯罪所得，或無法證明有犯罪所得，自無從剝奪其
    利得。是以，在幫助犯之情形，苟幫助犯並未因其幫助行為
    而獲得任何犯罪所得（如未自正犯處取得任何利益）或無法
    證明其有犯罪所得，自不生利得剝奪之問題，亦不需就正犯
    所獲得之犯罪所得而負沒收、追徵之責。經查，本案並無被
    告已因上開犯行獲取犯罪所得之事證，無依刑法沒收相關規
    定對被告犯罪所得宣告沒收或追徵之必要，併此敘明。
據上論斷，應依刑事訴訟法第369條第1項前段、第364條、第299
條第1項前段，刑法第339條第1項、第30條第1項前段、第2項、
第41條第1項前段，刑法施行法第1條之1第1項，判決如主文。
本案經檢察官吳美文提起公訴，檢察官林黛利到庭執行職務。
中　　華　　民　　國　　109 　年　　7 　　月　　30　　日
                  刑事第七庭  審判長法　官  孫惠琳
                                    法　官  連雅婷
                                    法　官  戴嘉清
以上正本證明與原本無異。
不得上訴。
　　　　　　　　　　　　　　　　　　書記官  高建華
中　　華　　民　　國　　109 　年　　7 　　月　　30　　日
附錄：本案論罪科刑法條全文
中華民國刑法第339條
意圖為自己或第三人不法之所有，以詐術使人將本人或第三人之
物交付者，處五年以下有期徒刑、拘役或科或併科五十萬元以下
罰金。
以前項方法得財產上不法之利益或使第三人得之者，亦同。
前二項之未遂犯罰之。